【裁判字號】    87,家訴,60
【裁判日期】    890627
【裁判案由】    塗銷所有權繼承登記
【裁判全文】
臺灣士林地方法院民事判決  八十七年度家訴字第六十號
    原      告  甲○○
                戊○○○
    共      同
    訴訟代理人  楊山池    律師
    複 代 理人  李建賢    律師
    被      告  乙○○    住台北縣金山鄉○○路六七巷七號三樓
                丙○○    住同.
                丁○○    住同.
右當事人間塗銷所有權繼承登記事件，本院判決如左：
    主    文
被告乙○○、丙○○應將如附表所示土地之應有部分，於民國八十六年六月二十六日
台北縣汐止地政事務所所為之分割繼承登記塗銷。
原告其餘之訴駁回。
訴訟費用由被告乙○○、丙○○負擔三分之二，餘由原告負擔。
    事    實
甲、原告方面：
  一聲明：被告乙○○、丙○○、丁○○應將被繼承人許輪所遺如附表所示之不動產
    應有部分於八十六年六月廿六日所為之繼承登記塗銷。
  二陳述：
    (一)緣許輪原為附表所示七筆土地（以下簡稱系爭土地）之共有人，其就每筆土地
      之應有部份各五分之二（以下簡稱系爭遺產），然許輪不幸於民國八十六年一
      月三十日死亡，而系爭遺產之共同繼承人為兩造。另許輪之三子許文德於民國
      六十三年二月十五日已出養，長女張許金愛於四十六年六月十六日死亡，並無
      子嗣，故二人均無繼承權。
    (二)按「遺產繼承人，除配偶外，依左列順序定之：直系血親卑屬；二、......」
      ，又「同一順序之繼承人有數人時，按人數平均繼承」，民法第一千一百三十
      八條第一款、第一千一百四十一條分別定有明文。依上開法律規定，原告本得
      各繼承系爭遺產之五分之一（即系爭土地二十五分之二），詎被告等竟偽造被
      繼承人許輪之遺囑，並持以向台北縣汐止地政事務所於八十六年六月二十六日
      辦理分割繼承登記，由被告乙○○、丙○○各單獨取得如附表所示之所有權應
      有部分五分之一，顯已侵害原告已取得系爭土地所有權之權利，為此特提起本
      件訴訟。
  三證據：提出遺囑影本、遺產土地坐落暨權利範圍明細表、繼承系統表影本各一份
    ，土地謄本十四份，戶籍謄本三份為證。
乙、被告丙○○方面：
  被告丙○○未於最後言詞辯論期日到場，據其以前言詞所為之聲明、陳述略以：
  一聲明：同意塗銷登記。
  二陳述：繼承登記是我母親委託別人辦理，當時我父親所立遺囑，沒有見證人，他
    有寫好，有這個意思。見證人是之後母親請人作見證，我母親告訴我們的。
丙、被告乙○○、丁○○均未於言詞辯論期日到場，亦未提出準備書狀作何聲明或陳
    述。
    理    由
一本件被告乙○○、丁○○，未於言詞辯論期日到場，被告丙○○未於最後言詞辯論
  期日到場，核無民事訴訟法第三百八十六條各款所列情形，爰依原告之聲請，由其
  一造辯論而為判決。
二按訴訟標的，對於共同訴訟之各人，必須合一確定者，共同訴訟人中一人之行為不
  利益於共同訴訟人者，對於全體不生效力，民事訴訟法第五十六條第一項第一款定
  有明文。本件原告既係本於公同共有人之地位提起塗銷繼承登記之訴，則訴訟標的
  於各公同共有人間即有合一確定之必要，核其性質係屬必要共同訴訟，則被告丙○○雖就訴訟標的當庭同意原告之請求，然既對共同訴訟人不利益，揆諸首揭說明，
  自不生認諾之效力，合先敘明。
三本件原告起訴主張其先父許輪原為系爭土地之共有人，就每筆土地之應有部份各五
  分之二，然許輪不幸於八十六年一月三十日死亡，共同繼承人為兩造。詎被告竟偽
  造被繼承人許輪之遺囑，並於八十六年六月二十六日持以向台北縣汐止地政事務所
  辦理分割繼承登記，由被告丙○○、乙○○各單獨取得如附表所示之所有權應有部
  分，顯已侵害原告已取得系爭土地所有權之權利，爰依公同共有人之地位，本於所
  有權之作用，訴請被告塗銷該分割繼承登記。被告丙○○同意塗銷登記，然對於偽
  造遺囑部分則以：其母親曾告知先父有立遺囑之意思，已經寫好但沒有見證人，事
  後由母親請人作見證，繼承登記是母親委託別人辦理等語置辯。
四原告主張被繼承人許輪於八十六年一月三十日死亡，遺有系爭土地應有部分五分之
  二，應由兩造共同繼承，嗣被告等於八十六年六月二十六日向台北縣汐止地政事務
  所辦理分割登記，將系爭土地登記為被告丙○○、乙○○兩人所有之事實，業據其
  提出遺產土地坐落暨權利範圍明細表、繼承系統表影本各一份，戶籍謄本三份，土
  地謄本十四份為證；且為被告丙○○所不爭執，又被告乙○○、丁○○受合法通知
  後，未於言詞辯論期日到場，亦未提出書狀做任何聲明或陳述，原告之主張自屬真
  實。
五按代筆遺囑，由遺囑人指定三人以上之見證人，由遺囑人口述遺囑意旨，使見證人
  中之一人筆記、宣讀、講解，經遺囑人認可後，記明年月日，及代筆人之姓名，由
  見證人全體及遺囑人同行簽名，遺囑人不能簽名者，應按指印代之，民法第一千一
  百九十四條定有明文。經查，兩造之被繼承人許輪之遺囑係由訴外人謝惠嬌所代筆
  ，有該遺囑一份附卷可稽，原告及被告丙○○對於遺囑作成時未有證人在場見證一
  節，均不爭執，是前開代筆遺囑之作成顯不符合法定要件，應為無效，自不得依遺
  囑而為遺產之分割。
六按「繼承人有數人時，在分割遺產前，各繼承人對於遺產全部為公同共有」，「公
  同共有物之處分及其他權利之行使，除其公同共有關係所由規定之法律或契約另有
  規定外，應得公同共有人全體之同意」，「所有人對於妨害其所有權者，得請求除
  去之」，民法第一千一百五十一條、第八百二十八條第二項、第七百六十七條中段
  分別定有明文。系爭遺產現登記為被告乙○○、丙○○所分別共有，應有部份各為
  系爭土地之五分之一，有土地登記簿謄本十四件在卷可考，惟本件被告乙○○、丙○○所據以辦理分割繼承登記之遺囑既屬無效，已見前述，被告乙○○、丙○○未
  經原告之同意，即私擅將系爭遺產為分割繼承登記於其名下，對於原告之公同共有
  權，自有妨害。則原告請求被告乙○○、丙○○塗銷上開不實之分割繼承登記，以
  排除其不法之侵害，自屬有據。
七又塗銷登記之訴應以不動產之登記名義人為被告，本件系爭遺產之登記名義人既僅
  為被告乙○○、丙○○，則原告起訴請求被告丁○○亦應塗銷分割繼承登記，顯屬
  無據，不應准許。
八從而，原告請求被告乙○○、丙○○應塗銷如附表所示土地應有部份之分割繼承登
  記，為有理由，應予准許。逾此範圍之請求，為無理由，應予駁回。
九因本案事證已臻明確，兩造其餘主張陳述及所提之證據，經審酌均不影響本院上開
  論斷，毋庸再予論述，附此敘明。
十據上論結，原告之訴為一部有理由，一部無理由，依民事訴訟法第三百八十五條第
  一項前段、第七十九條但書、第八十五條第一項前段，判決如主文。
中      華      民      國    八十九    年      六      月    二十七    日
                                    臺灣士林地方法院民事第二庭
~B法      官  彭洪媛
右為正本係照原本作成。
如對本判決上訴須於判決送達後廿日內向本院提出上訴狀。
中      華      民      國    八十九    年      七      月      六      日
~B法院書記官  馮衍燕
附    表
一
金山鄉○○○段龜子山小段一０九地號
地目：建
面積：四百六十六平方公尺
乙○○：應有部分五分之一
丙○○：應有部份五分之一
二
金山鄉○○○段龜子山小段一一０地號
地目：田
面積：四千六百三十六平方公尺
乙○○：應有部分五分之一
丙○○：應有部份五分之一
三
金山鄉○○○段龜子山小段一一一地號
地目：田
面積：三千四百三十四平方公尺
乙○○：應有部分五分之一
丙○○：應有部份五分之一
四
金山鄉○○○段龜子山小段一一二地號
地目：田
面積：四千七百六十七平方公尺
乙○○：應有部分五分之一
丙○○：應有部份五分之一
五
金山鄉○○○段龜子山小段一一三地號
地目：旱
面積：一千二百零八平方公尺
乙○○：應有部分五分之一
丙○○：應有部份五分之一
六
金山鄉○○○段龜子山小段一一四地號
地目：旱
面積：八十七平方公尺
乙○○：應有部分五分之一
丙○○：應有部份五分之一
七
金山鄉○○○段龜子山小段一一五地號
地目：田
面積：二百六十七平方公尺
乙○○：應有部分五分之一
丙○○：應有部份五分之一


司法院資訊處製作；財團法人民間司法改革基金會備份。
